臺灣新北地方法院刑事判決
111年度原訴字第1號
公  訴  人  臺灣新北地方檢察署檢察官
被      告  李榮志


選任辯護人  王崇宇律師（法律扶助律師）          
上列被告因公共危險案件，經檢察官提起公訴（110年度偵字第3
1796號），本院判決如下：
    主  文
李榮志放火燒燬他人所有之塑膠鞋櫃及鞋子，致生公共危險，處
有期徒刑陸月。緩刑參年，緩刑期間付保護管束，並應於緩刑期
間內，定期前往醫療機構接受精神治療，至無必要時為止。
    犯罪事實
一、李榮志住新北市○○區○○街0巷00號5樓，其罹有類思覺失調症
    或思覺失調症，有明顯聽幻覺及妄想，致其誤認遭同址6樓
    住戶監控，因而對6樓住戶心生不滿，且在其辨識行為違法
    及依其辨識而行為之能力因受上開精神病症之影響而顯著降
    低之下，於民國110年6月5日4時13分前不久許，基於放火燒
    燬住宅等以外他人所有物之犯意，以打火機點燃衛生紙，丟
    入該址6樓住戶張靜茹放置於其住處外之塑膠鞋櫃，致該塑
    膠鞋櫃1個及鞋子15雙遭燒燬，住處門口外地板受燻黑，天
    花板亦有受熱燻黑情形，而致生公共危險。經警據報勘察火
    場，而查悉上情。
二、案經張靜茹訴由新北市政府警察局樹林分局移送臺灣新北地
    方檢察署檢察官偵查起訴。
    理  由
ㄧ、證據能力：
　㈠按被告以外之人於審判外之言詞或書面陳述，除法律有規定
    者外，不得作為證據，刑事訴訟法第159條第1項固定有明文
    。惟被告以外之人於審判外之陳述，雖不符同法第159條之1
    至第159之4之規定，而經當事人於審判程序同意作為證據，
    法院審酌該言詞陳述或書面陳述作成時之情況，認為適當者
    ，亦得為證據；又當事人、代理人或辯護人於法院調查證據
    時，知有第159條第1項不得為證據之情形，而未於言詞辯論
    終結前聲明異議者，視為有前項之同意，同法第159條之5第
    1項、第2項亦有規定。本案下述所引被告李榮志以外之人於
    審判外之陳述，經本院提示上開審判外陳述之內容並告以要
    旨，被告及其辯護人均不爭執，亦未於言詞辯論終結前對該
    等審判外陳述之證據資格聲明異議（見本院卷第64頁、第13
    2頁至第135頁），應視為被告已有將該等審判外陳述作為證
    據之同意，且經審酌各該供述證據作成之客觀情狀，並無證
    明力明顯過低或係違法取得之情形，復為證明本案犯罪事實
    所必要，認為以之作為證據應屬適當，應有證據能力。
　㈡另本院後述所引用之其餘非供述證據，經本院依法當庭提示
    令其辨認外，復無證據足證係公務員違背法定程序所取得，
    且當事人亦未表示反對意見，而為證明本案犯罪事實所必要
    ，亦得作為本案證據。
三、認定犯罪事實所憑之證據及理由：
  ㈠前開犯罪事實，業據被告李榮志於警詢、偵查、本院準備程
    序及審理時均坦承不諱（見偵卷第4頁至第5頁反面、第52頁
    至同頁反面、第62頁至第63頁、本院卷第62頁至第64頁、第
    133頁至第136頁），核與證人即告訴人張靜茹於警詢之證述
    相符（見偵卷第6頁至同頁反面），復有現場照片、告訴人
    張靜茹之建物所有權狀、新北市政府消防局火災原因調查鑑
    定書（內含火災原因調查鑑定書摘要、火災現場勘查人員簽
    到表、火災現場勘查紀錄及原因研判、火災出動觀察紀錄、
    談話筆錄、調查筆錄、火災保險資料查詢表、新北市政府消
    防局救護紀錄表、現場相關位置示意圖、物品配置示意圖、
    火災現場照片拍攝位置圖、現場照片等件）、新北市政府消
    防局110年10月22日新北消指字第1102020822號函之救災救
    護指揮中心受理案件紀錄表、檢察官110年11月26日就報案
    錄音檔案所為之勘驗筆錄（見偵卷第7頁至第8頁、第20頁至
    第49頁、第57頁至第58頁、第63頁），是被告有在犯罪事實
    欄一所載時、地，持打火機點燃衛生紙，再將之放入塑膠鞋
    櫃內放火，致該塑膠鞋櫃1個及鞋子15雙遭燒燬，該處門口
    外地板受燻黑，天花板亦有受熱燻黑情形等節，事證甚明，
    首堪認定。另被告放火之位置，位在一般集合大樓之住宅門
    外近公共梯間處，係同棟大樓住戶可能行經之地點，其以上
    揭手法點火後，塑膠鞋櫃及鞋子約15雙均遭燒燬，並致該處
    地板及天花板有燻黑情形，顯見確有形成一定火勢，如未及
    時撲滅，引起延燒，並產生濃煙，顯將危及該層甚或整棟大
    樓住戶之安全，而致生公共危險明確。又本案放火時間，參
    諸新北市政府消防局救災救護指揮中心受理報案紀錄表上所
    載之報案時間為110年6月5日4時13分許，是本案放火時間應
    係發生在上開報案時間前不久許，與起訴書原載放火時間有
    細小出入，爰在不影響事實同一性下更正放火時間如犯罪事
    實欄一所示。
  ㈡刑法之放火罪，以行為人本於放火燒燬特定物之故意而實施
    放火之行為，為其成立要件，但因其所欲燒燬標的物（客體
    ）之不同，而異其處罰之罪名。是行為人所燒燬之客體為何
    及其主觀上有無燒燬該特定物之故意，攸關其成立何項放火
    罪名之認定，自應詳加究明釐清（最高法院92年度台上字第
    1666號判決意旨參照）。公訴意旨依據被告前揭客觀犯行，
    認被告所為涉犯刑法第173條第3項、第1項之放火燒燬現供
    人使用之住宅未遂罪，固非無見，惟被告始終堅詞否認有燒
    燬現供人使用之住宅犯意，辯稱：我只是想要嚇唬、警告對
    方等語（見偵卷第5頁、本院卷第63頁、第136頁）。查被告
    係以衛生紙點燃後丟入塑膠鞋櫃內之方式放火，業如前述，
    且經調查人員檢視該處地面局部受燒燻黑，無發現不規則之
    特殊燃燒痕跡，可排除潑灑易燃液體引燃之可能，推判係明
    火引燃所致等情，有新北市政府消防局火災原因調查鑑定書
    在卷可參（見偵卷第22頁反面、第26頁），可佐證被告於放
    火時並未添加何等具助燃效用之液體。另觀諸現場照片，該
    處地板局部燻黑之位置主要係在告訴人住處大門外約1步之
    位置（見偵卷第44頁下方照片），則無論係如被告於警詢及
    偵訊時所供稱：我是將衛生紙點燃後把鞋櫃推倒等語（見偵
    卷第4頁反面、第52頁至同頁反面）；抑或是如被告於本院
    準備程序時供稱：我當時係將木頭鞋櫃旁所放置約60公分高
    之塑膠鞋櫃，拖到上開照片外黑黑的地方，再將燃燒的衛生
    紙放在該塑膠鞋櫃上等語（見本院卷第63頁），足見主要燃
    燒之處，確實未緊鄰大門或大門旁之木頭鞋櫃。又被告於放
    火後，始終關注火勢點燃情形，並係其以公共電話報案，且
    於火勢搶救時在場，有新北市政府消防局柑園分隊火災出動
    觀察紀錄、新北市政府消防局救災救護指揮中心受理報案紀
    錄表可憑（見偵卷第27頁、第59頁）。故從被告於放火時，
    並未選擇緊鄰住宅大門處或大門旁之木頭鞋櫃放火，選擇放
    火位置確實與住宅大門有所間隔，且未添加何等助燃劑助長
    火勢擴大或促其延燒，僅係以引燃衛生紙置於塑膠鞋櫃內放
    火之手段，並始終注意火勢狀況等行為情狀，堪認其行為時
    主觀上有意限制火勢位置與大小，並未有要藉此引燃住宅或
    容任火勢延燒到住宅之情，是其辯稱僅係想以此放火方式警
    告該戶住戶等情，並非完全無據，亦僅足證明被告有燒燬塑
    膠鞋櫃（含其內鞋子）等他人物品之主觀犯意，而不足認定
    被告具放火燒燬現供人使用住宅或是容任火勢延燒住宅之放
    火故意或不確定故意。又被告報案時，雖隱匿自身係放火行
    為人，並推稱係6樓住戶自己推倒鞋櫃放火等情，有檢察官1
    10年11月26日勘驗報案錄音光碟之勘驗筆錄可考（見偵卷第
    63頁），但被告當下未坦承其為放火行為人並將放火行為推
    諉他人之舉，或係出於怕被刑事訴追等畏罪考量，並不足以
    推論其即有放火燒燬現供人使用住宅之故意或不確定故意，
    是就被告本案具備放火燒燬現供人使用住宅未遂罪之主觀犯
    意一節，依現行卷內事證，尚難確信至無合理懷疑程度，公
    訴意旨所認，容有誤會。
  ㈢又被告雖自承有以放火舉止恫嚇6樓住戶即告訴人之意，然告
    訴人係遭警按門鈴通知並到門口查看時始知其門前遭人放火
    ，已據證人即告訴人於警詢時證述明確（見偵卷第6頁至同
    頁反面），則告訴人既係經警轉告才知悉上情，且其知悉時
    ，火勢已然撲滅並早已為警追查，依現有事證不足證明本案
    業已達成惡害告知並致告訴人心生畏懼，尚難另以恐嚇危害
    安全罪相繩，併此敘明。
  ㈣綜上，本案事證明確，被告犯行堪以認定，應依法論科。
四、論罪科刑與沒收：
  ㈠刑法上之放火罪，其直接被害法益為一般社會之公共安全，
    雖私人之財產法益亦同時受其侵害，但本罪係列入公共危險
    章內，自以社會公安之法益為重，故其以一個放火行為燒燬
    多數屋物，仍祇論以一罪，而不以其所焚之建物數或財物所
    有人數，分別定其罪名及罪數；又放火罪原含有毀損性質在
    內，自無兼論毀損罪之餘地（最高法院21年上字第391號判
    決先例、88年度台上字第1672號判決意旨、29年上字第2388
    號判決先例、87年度台非字第269號判決意旨參照）。查被
    告上開所為，係犯刑法第175條第1項之放火燒燬住宅等以外
    他人所有物，致生公共危險罪，而本罪原含有毀損性質在內
    ，不另論以毀損罪。公訴意旨指被告所為涉犯放火燒燬現供
    人使用之住宅未遂罪，容有誤會，業如前述，惟因基本社會
    事實同一，且經本院為相關罪名告知（本院卷第64頁、第13
    1頁），無礙被告及辯護人之防禦權，爰依刑事訴訟法第300
    條規定，變更起訴法條，併予審究。
  ㈡按行為時因精神障礙或其他心智缺陷，致其辨識行為違法或
    依其辨識而行為之能力，顯著減低者，得減輕其刑，刑法第
    19條第2項定有明文。查經本院囑託台灣基督教長老教會馬
    偕醫療財團法人馬偕紀念醫院（下稱馬偕醫院）鑑定被告行
    為時之精神狀況，其鑑定結論略以：「李員（指被告，下同
    ）於本案發生當時罹患有（類）思覺失調症，有明顯的聽幻
    覺及妄想，上述精神病症狀影響李員的犯案動機，李員認為
    六樓住戶中有人涉及數年前毆打李員的事件並監控李員的活
    動，……，顯示李員案發前的精神症狀已經對其現實感與行為
    造成影響，……。於本案發生時，李員知道在人家家門口點燃
    衛生紙可能會違法，但因為受精神病症狀及憤怒情緒的影響
    ，李員當時以為六樓住戶是隔著大門與其進行心電感應的對
    話，對方已經知道李員要點火燒衛生紙的意圖，此一精神症
    狀導致李員對於風險評估能力受到影響（誤以為對方也知道
    點火燒衛生紙的事情，聽幻覺並表示無論如何不會開門道歉
    ），進而使李員更為憤怒並使其控制能力顯著減低，才決定
    點火造成後續影響，而李員在案發後並認為是有人故意潑油
    助燃，所以即使在火勢其滅後仍主動報案，於警方調查筆錄
    中也說自己遭六樓鄰居催眠才想點燃衛生紙嚇唬對方，上述
    情形都顯示其精神病症狀已經對其控制能力造成顯著減低的
    影響。」，有該院111年7月13日馬院醫精字第1110002031號
    函檢附之鑑定報告書1份可參（見本院卷第91頁至第103頁）
    。審酌該鑑定機關既已考量被告之過去生活疾病及犯罪史、
    長庚醫院精神科病歷、被告自述案發經過、法院提供相關案
    情摘要、心理衡鑑結果、診斷性會談與精神狀態檢查等而討
    論作綜合研判，甚為完整，並無何等明顯未考慮之事項，是
    上開鑑定結果應具有相當之論據，應屬可採。且參以被告之
    父親潘來盛於新北市政府消防局談話筆錄表示：最近我兒子
    疑神疑鬼說有人跟蹤他，我看了一下沒有啊等語（見偵卷第
    31頁），以及新北市政府消防局柑園分隊火災估動觀察紀錄
    表記載：搶救時被告在場，其精神異常言行顛三倒四等語（
    見偵卷第27頁），並因被告行為神智異常，而經新北市政府
    消防局將被告送亞東醫院就醫等情，有新北市政府消防局救
    護紀錄表1紙可參（見偵卷第40頁至同頁反面），是被告於
    案發前及案發現場時均有明顯可為人發覺其精神異常之言行
    舉止，並經馬偕醫院依據上述資料認定被告於行為時應已罹
    有類思覺失調症（發病起尚未滿6個月）或思覺失調症（發
    病起已滿6個月），而有聽幻覺及妄想等症狀，再參以被告
    歷次供述所稱其其認遭6樓住戶監控而心生不滿之行為動機
    ，益徵其本案行為確係源其上述精神病症所引起且難受控制
    ，準此足認本案被告於行為時確已因精神障礙，致其辨識行
    為違法及依其辨識而行為之能力顯著減低，爰依刑法第19條
    第2項之規定減輕其刑。
  ㈢爰以行為人之責任為基礎，審酌被告因受精神病症之影響，
    而片面認為係告訴人所在之6樓住戶對其施以監控，遂心生
    不滿，而為本案放火行徑，致生公共危險，且致告訴人受有
    財物損失，所為實不可取，另兼衡其無前科，素行尚可，有
    臺灣高等法院被告前案紀錄表1份存卷可參（見本院卷第13
    頁），自述學歷為高中畢業，現就讀空大，目前無工作，與
    父母同住之生活狀況（見本院卷第138頁），領有視力障礙
    方面之身心障礙證明（見偵卷第11頁），現並患有前述思覺
    失調症而就醫治療中之身心狀況（見本院卷第137頁），暨
    其本案犯罪動機、目的、手段，犯後已和告訴人達成調解，
    有新北市○○區○○○○○000○○○○○000號調解書影本1份附卷可憑
    （見本院卷第115頁），業已彌補其造成之實害，犯後態度
    尚可等一切情狀，量處如主文所示之刑，以示懲儆。又被告
    所犯刑法第175條第1項之罪法定最重本刑為7年，依同法第4
    1條第1項規定，縱受6月以下有期徒刑之宣告，仍不得易科
    罰金。惟本院所宣告之刑度，仍符合同法第41條第3項規定
    得聲請易服社會勞動之要件。然可否准予易服社會勞動，係
    待案件確定後執行檢察官之權限，並非法院裁判之範圍，附
    此敘明。
  ㈣被告未曾因故意犯罪受有期徒刑以上之刑之宣告，業如前述
    ，並考量本案被告乃因受精神病症影響下始失慮為本案犯行
    ，且其犯後已供承上開犯行，並與告訴人達成調解，業如前
    述，足見其已坦承錯誤，彌補告訴人所受財物損失，且已開
    始就醫，信其經此偵審及科刑教訓後應當知所誡惕，尚無立
    即使其執行刑期之必要，認所宣告之刑以暫不執行為適當，
    爰依刑法第74條第1項第1款之規定，宣告緩刑3年，以啟自
    新。又為督促被告改善自身病情，以免再次誤觸法網，保持
    善良品行及建立正確法治觀念，另參以馬偕醫院鑑定報告書
    所載：李員於案發後對六樓住戶未再出現敵意，也不再報案
    或出現其他干擾行為，顯示經過長庚醫院治療後應仍有相當
    改善，目前評估李員如能積極配合治療下，透過醫療、家庭
    與社區的追蹤，其病況應能持續改善，加上合適的工作與支
    持的情境，應可有效減低其再犯風險等語（見本院卷第103
    頁），爰依刑法第74條第2項第6款規定，命被告於緩刑期間
    ，完成精神治療，至經評估後認無繼續之必要時為止，併依
    刑法第93條第1項第2款規定，諭知於緩刑期間內付保護管束
    。至於被告究應如何完成精神治療之處遇措施，則屬執行之
    問題，應由執行檢察官斟酌全案情節及各醫療機構等之設置
    ，以及被告目前固定就醫之院所，妥為指定。另倘被告違反
    上述緩刑負擔而情節重大者，足認原宣告之緩刑難收其預期
    效果，而有執行刑罰之必要，依同法第75條之1第1項第4款
    之規定，得撤銷其緩刑宣告，附此指明。
五、沒收與否之說明：
　　查被告係持打火機點燃衛生紙放火，於警詢時供稱該打火機
    現在在家裡等語（見偵卷第5頁），是該打火機固為被告作
    為本案放火犯行所用之物品，但該打火機並非違禁品，且隨
    處可得，替代性甚高，亦無證據證明現時仍存在，如宣告沒
    收恐徒增執行上之勞費，欠缺刑法上之重要性，爰不予宣告
    沒收。
據上論斷，應依刑事訴訟法第299條第1項前段、第300條規定（
本案採判決精簡原則，僅引述程序法條），判決如主文。
本案經檢察官陳伯青提起公訴及到庭執行職務。
中　　華　　民　　國　　111 　年　　11　　月　　24　　日
                  刑事第二十庭  審判長法　官  林米慧
　　　　　　　　　
　　　　　　　　　                    法  官  陳盈如
　　　　　　　　　
　　　　　　　　　                    法  官  林翠珊
上列正本證明與原本無異。
如不服本判決，應於判決送達後20日內敘明上訴理由，向本院提
出上訴狀 (應附繕本) ，上訴於臺灣高等法院。其未敘述上訴理
由者，應於上訴期間屆滿後20日內向本院補提理由書「切勿逕送
上級法院」。
                                      書記官  蔡忠衛
中　　華　　民　　國　　111 　年　　11　　月　　24　　日
附錄本案論罪科刑法條全文：
中華民國刑法第175條
放火燒燬前二條以外之他人所有物，致生公共危險者，處1年以
上7年以下有期徒刑。
放火燒燬前二條以外之自己所有物，致生公共危險者，處3年以
下有期徒刑。
失火燒燬前二條以外之物，致生公共危險者，處拘役或9千元以
下罰金。